ACORDAO-COMPLETO-2353923

ACÓRDÃO 1235/2019 ATA 18/2019 - PLENÁRIO

VISTA, relatada e discutida esta representação formulada pela Sitran Sinalização de Trânsito Industrial Ltda. acerca de possíveis irregularidades no lote 23 do Pregão 168/2016, conduzido pelo Departamento Nacional de Infraestrutura de Transportes (Dnit) , cujo objeto é a contratação de empresas ou consórcios para execução de serviços de disponibilização, instalação, operação e manutenção de equipamentos eletrônicos de controle de tráfego nas rodovias federais sob jurisdição do Dnit,
ACORDAM os Ministros do Tribunal de Contas da União, reunidos em sessão do Plenário, ante as razões expostas pelo Relator, em:
9.1. com fundamento nos arts. 235 e 237, inciso VII, do Regimento Interno deste Tribunal, c/c o art. 113, § 1º, da Lei 8.666/1993 e no art. 103, § 1º, da Resolução – TCU 259/2014, conhecer da presente representação, para, no mérito, considerá-la parcialmente procedente;
9.2. indeferir o pedido de medida cautelar, tendo em vista a inexistência dos pressupostos necessários para a sua adoção;
9.3. nos termos do art. 250, inciso III, do RI/TCU, recomendar ao Departamento Nacional de Infraestrutura de Transportes que avalie a oportunidade e a conveniência, em face ao atual estágio do pregão, de negociar condições mais vantajosas junto à Velsis Sistemas e Tecnologia Viária S/A, para o lote 23 do Pregão Eletrônico 168/2016, caso a proposta dessa empresa continue a ser aceita e habilitada, após a análise dos recursos pendentes de apreciação; e
9.4. dar ciência desta deliberação ao Dnit e à representante.

Representação acerca de possíveis irregularidades no pregão eletrônico cujo objeto é a execução de serviços de disponibilização, instalação, operação e manutenção de equipamentos eletrônicos de controle de tráfego nas rodovias federais sob jurisdição do Dnit (lote 23).

Departamento Nacional de Infraestrutura de Transportes.

3. Interessados/Responsáveis: não há.

13.1. Ministros presentes: José Mucio Monteiro (Presidente), Benjamin Zymler, Augusto Nardes, Raimundo Carreiro, Ana Arraes e Bruno Dantas (Relator).
13.2. Ministro-Substituto convocado: Marcos Bemquerer Costa.
13.3. Ministros-Substitutos presentes: André Luís de Carvalho e Weder de Oliveira.

BRUNO DANTAS

Tendo em vista encaminhamentos divergentes no âmbito da Secretaria de Fiscalização de Infraestrutura Rodoviária e de Aviação Civil, transcrevo inicialmente, com eventuais ajustes de forma, a instrução do auditor (peça 39) :
“INTRODUÇÃO
1. Cuidam os autos de representação, com pedido de concessão de medida cautelar, formulada pela empresa Sitran Sinalização de Trânsito Industrial Ltda. (16.502.551/0001-93) a respeito de possíveis irregularidades ocorridas no Departamento Nacional de Infraestrutura de Transportes (DNIT) relacionadas ao lote 23 do Pregão Eletrônico 168/2016, cujo objeto é contratação de empresa especializada ou consórcio de empresas para execução dos serviços de disponibilização, instalação, operação e manutenção de equipamentos eletrônicos de controle de tráfego nas rodovias federais sob a jurisdição do DNIT, com valor originalmente estimado de R$ 124.067.873,42.
2. O objeto do Pregão Eletrônico 168/2016 foi subdividido em 24 lotes, com valores variando de R$ 53 milhões a R$ 164 milhões. O valor total originalmente estimado para as contratações foi de R$ 2.283.764.595,36 (peça 16, p. 29) .
HISTÓRICO
2. A representante alega ter sido indevidamente desconsiderada no certame, a despeito de ter apresentado a melhor proposta para o lote 23. Em razão disso, pleiteia a adoção de medida cautelar inaudita altera parte para suspensão do pregão eletrônico 168/2016, no que tange ao lote 23, até que este Tribunal decida sobre a matéria. Solicita, também, que a licitante Velsis Sistemas e Tecnologia Viária S.A. seja cautelarmente desclassificada por descumprimento do tempo hábil para apresentação de documentação e, consequentemente, reclassificada a licitante Sitran.
3. Pleiteia, por fim, que seja julgada procedente a representação, e, no mérito, seja anulado o ato que classificou a Velsis e declarada classificada a Sitran. Alternativamente, caso já tenham sido praticados atos referentes à contratação da empresa Velsis, demanda que esses atos sejam declarados nulos e que seja determinada a retomada do certame, aplicando-se a multa prevista no art. 58, § 1º, da Lei 8.443/1992 caso não seja cumprida a determinação do Tribunal.
4. Em instrução datada de 17/10/2017 (peças18 e 19) a Unidade Técnica propôs conhecer da presente representação e, após a análise do fumus boni iuris, periculum in mora e perigo da demora inverso, propôs, também, a adoção de medida cautelar, inaudita altera parte, para suspensão dos procedimentos administrativos relacionados ao julgamento, à homologação e/ou à contratação do lote 23 do Pregão Eletrônico 168/2016.
5. O Excelentíssimo Relator, Ministro Bruno Dantas, por meio do Despacho (peça 21) , realizou breve histórico sobre os fatos, que pela clareza da exposição, será reproduzido a seguir:
‘5. Antes de adentrar o exame da matéria, faz-se necessário relatar os fatos, a partir dos elementos constantes nestes autos, a título de contextualização.
6. Para o lote 23, orçado em R$ 124.067.873,42 (peça 16) , a empresa Velsis ofertou o melhor lance, de R$ 52.897.000,00, renegociado para R$ 52.580.515,19 (peça 6, p. 148) . Entretanto, foi desclassificada por não ter sido possível descompactar o arquivo contendo a documentação de habilitação e memória de cálculo da proposta (peça 6, p. 162 e 163) . Por esse motivo, a segunda colocada, Sitran Sinalização de Trânsito Industrial Ltda., cuja melhor proposta na fase de lances foi de R$ 52.900.000,00, foi convocada para apresentar sua documentação (peça 6, p. 162 e 163) . Depois de uma renegociação, o novo valor da proposta da Sitran foi de R$ 52.890.000,00 (peça 6, p. 163) .
7. Após a apresentação da documentação pela segunda colocada, o pregoeiro informou que a sua convocação deveria ser desconsiderada, em razão de haver sido solucionado o problema referente à descompactação do arquivo enviado pela empresa Velsis (peça 6, p. 163) .
8. Analisada a proposta da empresa Velsis, o pregoeiro vislumbrou que o percentual de administração local não estaria incluído no BDI nem na planilha de custos diretos, motivo pelo qual teria sido, novamente, desclassificada (peça 6, p. 199, 202-203) . Após alguns questionamentos por parte da empresa quanto ao cabimento da inclusão da administração local no BDI, o pregoeiro consignou que a matéria deveria ser discutida em sede de recurso, e manteve seu posicionamento pela desclassificação da Velsis (peça 6, p. 203) .
9. Com isso, a segunda colocada no certame (Sitran) foi informada de que sua documentação de habilitação, que havia sido anteriormente entregue, seria analisada (peça 6, p. 204) . Após apresentar planilha retificadora de preços, sua proposta final foi de R$ 49.031.497,47. Como o valor era inferior ao patamar mínimo estabelecido para que a proposta fosse considerada exequível, o pregoeiro solicitou à empresa que apresentasse garantia adicional no valor aproximado de R$ 25 milhões (peça 6, p. 207) .
10. Recebida a comprovação referente à complementação da garantia pela Sitran, o pregoeiro informou que a empresa Velsis havia persistido em seus questionamentos no sentido de que os custos de administração local estariam, sim, incluídos na proposta. O pregoeiro decidiu, então, proceder à reanálise da memória de cálculo da proposta e concluiu que, de fato, os custos de administração local haviam sido incluídos na planilha de custos diretos, e, portanto, a empresa Velsis teria sido indevidamente desclassificada (peça 6, p. 208) . Por esse motivo, foi, novamente, reclassificada como a primeira colocada no certame, procedendo-se à análise de sua documentação.
11. Apesar de ter sido considerada exequível sua proposta, após a apresentação de justificativas (peça 6, p. 185, 187 e 209) , o pregoeiro exigiu da empresa Velsis, com fundamento no art. 48, § 2º da Lei 8.666/1992, a apresentação de garantia adicional, no valor de R$ 22 milhões (peça 6, p. 209) .
12. Em resposta, a empresa enviou documento questionando a exigência de garantia adicional (peça 6, p. 209-210) . Mais uma vez, o pregoeiro informou que os questionamentos deveriam ser realizados em sede de recurso, e reabriu o prazo para apresentação da referida garantia (peça 6, p. 210-211) .
13. Finalmente, após a apresentação da garantia, foi aceita a proposta de preços e a habilitação da empresa Velsis (peça 6, p. 212) .’
6. Dissentindo da unidade técnica, o Ministro Relator julgou mais adequado realizar a oitiva prévia do Dnit para que a autarquia se manifestasse acerca das possíveis irregularidades identificadas nos atos referentes ao lote 23 do Pregão Eletrônico 168/2016 (peça 21) , em especial:
‘27.2.1 quanto à ausência de justificativa para a concessão de prazo adicional à empresa Velsis para que apresentasse comprovação da garantia complementar de que trata o art. 48, § 2º da Lei 8.666/1992;
27.2.2 quanto à ausência de justificativa para não ter sido promovidas novas tentativas de negociação no valor da proposta da primeira colocada (R$ 52.580.515,19) , já que a segunda havia ofertado preço final mais barato (R$ 49.031.497,47) , representando uma diferença de R$ 3.549.017,72;
27.2.3 quanto à ausência de justificativa para realização da contratação no valor de R$ 52.580.515,19, quando outra proposta indicava possível razoabilidade de preço menor (R$ 49.031.497,47) ;
27.2.4 outras informações que julgar cabíveis sobre a matéria;’
7. Destaque-se, também, que por meio do referido Despacho (peça 21) o Ministro Relator indeferiu pedido impetrado pela Sitran (peça 20) para atuar como parte interessada nestes autos.
8. Para cumprir a determinação de oitiva do DNIT, foi expedido o Ofício 0719/2017-TCU/SeinfraRodoviaAviação, de 1/11/2017 (peça 22) , tendo a Autarquia respondido ao Tribunal por força do Ofício 9849/2017/ACE/DG/DNIT SEDE-DNIT, de 16/11/2017 e seus anexos (peça 25) .
9. Com o intuito de buscar informações atualizadas sobre o andamento de cada lote vinculado ao Pregão Eletrônico 168/2016, foi encaminhado e-mail à Diretoria Geral, Assessoria de Controle Externo do DNIT em 5/7/2018 (peça 33) , tendo a Autarquia encaminhado as informações solicitadas pela mesma via em 9/7/2018, nos termos da planilha reproduzida ao final da mesma peça processual.
10. Esta instrução terá a finalidade de analisar os argumentos trazidos pela representante, bem como aqueles carreados pelo DNIT para atender à oitiva prévia determinada pelo Relator, de maneira a formar entendimento sobre o cabimento da medida cautelar pleiteada.
EXAME DE ADMISSIBILIDADE
11. Cabe registrar que os requisitos de admissibilidade já foram analisados na instrução à peça 18 e acatados pelo Despacho do Relator (peça 21) , restando análise quanto aos pressupostos de plausibilidade jurídica do pedido (fumus boni iuris) e o perigo na demora (periculum in mora) , condicionantes para a concessão de medida cautelar.
EXAME TÉCNICO
12. Este exame tem como fundamento as Normas de Auditoria do TCU, a legislação e a jurisprudência aplicadas ao caso, os documentos constantes dos autos, o histórico já apresentado e as providências a cargo dos jurisdicionados e demais envolvidos com a matéria em apreço.
13. Inicialmente, cabe destacar que este processo cuida especificamente do lote 23, do Pregão Eletrônico 168/2016 e as informações trazidas sobre outros lotes serão utilizadas apenas quando se mostrarem essenciais para o correto entendimento da matéria em tela.
14. Como já tratado de maneira sumária na instrução datada de 17/10/2017 (peça 18) , a empresa Sitran Sinalização de Trânsito Industrial Ltda. contesta a classificação da sociedade empresária Velsis Sistemas e Tecnologia Viária S/A, diante de supostas irregularidades na condução do procedimento licitatório e diante do fato de a proposta da Sitran se apresentar mais vantajosa para a Administração, no citado lote 23 do Pregão 168/2016.
Fumus boni iuris
15. Em linhas gerais, a informação trazida pelo DNIT para esclarecer os pontos suscitados pelo Tribunal permite constatar que há fundamento para os argumentos defendidos pela representante e as informações que se seguem fundamentam esta afirmação.
16. O Ofício 0719/2017-TCU/SeinfraRodoviaAviação, de 1/11/2017 (peça 22) o qual foi utilizado para oportunizar a oitiva do DNIT, questionou a Autarquia sobre os seguintes pontos:
a) quanto à ausência de justificativa para a concessão de prazo adicional à empresa Velsis para que apresentasse comprovação da garantia complementar de que trata o art. 48, § 2º da Lei 8.666/1992;
b) quanto à ausência de justificativa para não ter sido promovidas novas tentativas de negociação no valor da proposta da primeira colocada (R$ 52.580.515,19) , já que a segunda havia ofertado preço final mais barato (R$ 49.031.497,47) , representando uma diferença de R$ 3.549.017,72;
c) quanto à ausência de justificativa para realização da contratação no valor de R$ 52.580.515,19, quando outra proposta indicava possível razoabilidade de preço menor (R$ 49.031.497,47) ;
d) outras informações que julgar cabíveis sobre a matéria.
17. Em sua resposta, conduzida pelo Ofício 9849/2017/ACE/DG/DNIT SEDE-DNIT, de 16/11/2017 (peça 25, p. 1) e seus anexos, a Autarquia apresentou documento assinado pelo Pregoeiro (peça 25, p. 5-18) , analisados em confronto com cada um dos itens retirados do Ofício supra:
a) quanto à ausência de justificativa para a concessão de prazo adicional à empresa Velsis para que apresentasse comprovação da garantia complementar de que trata o art. 48, § 2º da Lei 8.666/1992;
18. Inicialmente, o Ilustre Pregoeiro envida esforços para apresentar os fundamentos da Lei de Licitações quando exige garantia adicional (peça 25, p. 6-8) e apresenta justificativa para tal exigência, apontando a mesma providência para outros lotes do mesmo Pregão 168/2016.
19. Especificamente quanto ao prazo concedido à Velsis, argumenta que houve discordância da empresa no primeiro momento, ao justificar que não havia previsão editalícia para a espécie de garantia então exigida pelo Ilustre Pregoeiro.
20. Após analisar o pleito da empresa, o servidor que conduziu o certame reafirmou a necessidade da garantia adicional, por expressa exigência da Lei, além de evidenciar que outras participantes teriam sido obrigadas a cumprir o mesmo regramento.
21. Nos termos do registro apresentado pelo condutor da licitação (peça 25, p. 9) teria ocorrido comunicação via chat, entre as 13:06:33h, do dia 4/10/2017 e as 13:09:14h do mesmo dia, concluindo pela aceitação de uma declaração por parte da Velsis, no sentido de apresentar garantia adicional, caso sua proposta se sagrasse vencedora.
22. Pelo entendimento esposado, o fato de a Velsis haver questionado sobre a legitimidade da cobrança de garantia não prevista no Edital seria fundamento suficiente para demonstrar que: ‘a VELSIS cumpriu tempestivamente todas as diligências e exigências realizadas pelo pregoeiro.’.
23. Reforça que: ‘Tudo o que o Pregoeiro fez foi dar à situação o tratamento exigido pela lei. Pelo contrário, ao condicionar a aceitação da proposta da VELSIS a apresentação da garantia adicional, como exigiu das demais, garantiu o tratamento isonômico no certame.’.
24. Especificamente sobre as diligências, traz a seguinte afirmação: ‘Ademais, cabe frisar que a regra para a realização das diligências é estabelecida exclusivamente pelo Pregoeiro e não pelo Edital.’.
25. Destaca que, diante de outra solicitação de prorrogação de prazo, o Pregoeiro teria obrigação de atender da mesma forma como fez para a Velsis, de modo a garantir o princípio da isonomia e da vinculação ao instrumento convocatório, tendo como foco a busca pela proposta mais vantajosa para a Administração.
26. Adicionalmente, apresenta alguns argumentos que, no seu entender, seriam motivos para não desclassificar a Velsis no referido certame.
27. Em resumo, destaca as dificuldades técnicas em lidar com o formato de arquivo utilizado pela licitante para encaminhar seus documentos, mas argumenta que os documentos se encontravam corretamente inseridos no sistema e que foram abertos e conferidos após orientações e acionamento das áreas de suporte tecnológico da Autarquia.
28. Em novo trecho de conversas (peça 25, p. 11-12) busca demonstrar que as inconsistências teriam sido sanadas rapidamente, não gerando prejuízos ao procedimento ou aos demais participantes.
29. Reconhecendo que a empresa já estaria desclassificada do certame a esta altura, afirma: ‘Assim, seria ilegal e injusta a manutenção da desclassificação da empresa VELSIS por este motivo, uma vez que encaminhou dentro do prazo de convocação e por meio do sistema Comprasnet.’.
30. Em tópico próprio para tratar da fase de diligências (peça 25, p. 12-13) o Ilustre Pregoeiro busca demonstrar que não houve tratamento diferenciado a qualquer dos participantes, informando que algumas licitantes foram desclassificadas no certame por expressa previsão legal e/ou editalícia.
31. Informa que a Velsis teria sido desclassificada nos lotes 18 e 20 e que a Sitran obteve a oportunidade de ajustar sua proposta para os lotes 01, 21, 24 e no próprio lote 23, o que, em seu entendimento, é suficiente para demonstrar que houve tratamento isonômico no certame.
32. Acrescenta que: ‘Todas as diligências realizadas na proposta da VELSIS foram em virtude de erros de cálculos que são plenamente passíveis de diligência por se tratar de ‘erro formal’.’.
33. Também foi incluído tópico para discutir questões relacionadas à controvérsia sobre o correto preenchimento das planilhas de preços, especialmente sobre os custos de administra local, dentro do BDI (peça 25, p. 14) destacando as recentes mudanças impulsionadas por entendimentos do Tribunal e em fase de implantação pelo DNIT.
Análise
34. Primeiramente, deve-se ter claro a ordem exarada no Despacho do Relator (peça 21, p. 4) que questionou a concessão de prazo adicional para que a Velsis apresentasse a comprovação de garantia adicional, sem que isto estivesse justificado nos autos.
35. Também é válido mencionar que o próprio Relator (peça 21, p. 3) destaca o caráter sumário, prefacial e não exauriente desta análise, cabendo consulta ao texto original: ‘Neste juízo prefacial, de cognição sumária e não exauriente, em que é exercido o poder de cautela, em deliberação na qual se mesclam a impossibilidade de aprofundamento analítico do caso e a urgência da decisão (…) ’.
36. Cabe notar que não se discute se era exigível a garantia adicional por força de Lei ou do Edital, ou se a exigência se estendeu a todos os licitantes, ou mesmo quais foram os critérios utilizados para definir quais lotes deveriam, ou não, apresentar esta modalidade de garantia adicional.
37. No entanto, alguns desses argumentos podem ter influência sobre a decisão do Pregoeiro em conceder maior prazo para a Velsis se manifestar, especialmente o fato de tal garantia adicional não estar prevista no Edital, o que pode ter gerado resistência por parte das empresas em apresentar tal complemento nas garantias exigidas.
38. Nos termos do Edital do Pregão Eletrônico 168/2016, as garantias exigidas estão definidas no item 15 (peça 16, p. 15-16) e não foi mencionada a garantia adicional discutida nos autos.
39. O mesmo Edital, em seu item 15.1 (peça 16, p. 15) , ainda prevê a seguinte remissão quanto às garantias: ‘15.1 O licitante deverá observar as garantias específicas para o Objeto da Licitação previstas no Termo de Referência - ANEXO I.’
40. No corpo do anexo referenciado, a garantia é tratada no seu item 17 (peça 16, p. 79) e, mais uma vez, não houve menção à necessidade de garantia adicional.
41. Como já mencionado nos esclarecimentos prestados pelo DNIT (parágrafo 18, retro) a garantia decorre de exigência do art. 48 da Lei 8.666/1993, quando a proposta foi considerada inexequível, materializado no caso concreto, devido ao elevado desconto obtido no certame.
42. A Lei 10.520 não estabeleceu os tipos de garantias a serem exigidas especificamente para a modalidade do pregão, mas mencionou em seu art. 9º que a Lei 8.666/1993 será aplicada subsidiariamente e, além disso, o preâmbulo do Edital, já mencionado, também previu expressamente a aplicação subsidiária da Lei de Licitações, portanto, é legítima a exigência de garantia adicional.
43. Outro ponto chave diz respeito ao rito adotado pelo Pregoeiro para conduzir o certame, especialmente quanto à forma e aos prazos para contestação, validação, recusa e reavaliação de solicitações durante o procedimento licitatório.
44. Nos termos do afirmado pelo condutor do certame, este teria total liberdade para estabelecer as regras quanto às diligências, especialmente quanto aos prazos, desde que garantidos direitos iguais entre os participantes do certame.
45. As atribuições do Pregoeiro estão estabelecidas no art. 11 do Decreto 5.450, de 31 de maio de 2005, o qual regulamentou o Pregão na forma eletrônica, vale a leitura:
‘Art. 11. Caberá ao pregoeiro, em especial:
I - coordenar o processo licitatório;
II - receber, examinar e decidir as impugnações e consultas ao edital, apoiado pelo setor responsável pela sua elaboração;
III - conduzir a sessão pública na internet;
IV - verificar a conformidade da proposta com os requisitos estabelecidos no instrumento convocatório;
V - dirigir a etapa de lances;
VI - verificar e julgar as condições de habilitação;
VII - receber, examinar e decidir os recursos, encaminhando à autoridade competente quando mantiver sua decisão;
VIII - indicar o vencedor do certame;
IX - adjudicar o objeto, quando não houver recurso;
X - conduzir os trabalhos da equipe de apoio; e
XI - encaminhar o processo devidamente instruído à autoridade superior e propor a homologação.’
46. Note-se que a gama de poderes concedidos ao condutor do procedimento é bastante ampla e, realmente, não houve delimitação de tempo ou de condições para que o dirigente do certame receba e analise as indagações, desde que mantenha obediência aos princípios que regem a Administração Pública, especialmente aqueles aplicáveis às licitações.
47. No caso concreto, a condução levada a efeito pelo Ilustre Pregoeiro deixa dúvidas quanto à observância dos princípios balizadores das contratações da Administração Pública, e já se explica.
48. Consoante cópia de conversas via chat entre o Pregoeiro e a Velsis (peça 1, p. 3-4) a empresa tomou ciência da necessidade de garantia adicional às 11:12:42h, do dia 3/10/2017, quando lhe foi informado o prazo de 4 horas para apresentar tal garantia, sob pena de ter sua proposta desclassificada e, adicionalmente, houve questionamento do Ilustre Pregoeiro se restara alguma dúvida, a empresa responde ‘Não, Sr Pregoeiro’.
49. Neste ponto há que se registrar que havia uma exigência de garantia adicional claramente informada à empresa, também era límpido que o prazo para apresentação da comentada garantia era de quatro horas, que a não apresentação da garantia adicional nesse prazo implicaria desclassificação da proposta e, o mais importante, a empresa afirmou não haver dúvidas quanto a essas exigências.
50. Nas informações trazidas pelo condutor do certame (peça 25, p. 9) foi omitida essa parte do diálogo, citada no parágrafo anterior, e foi apresentado trecho de novo contato ocorrido às 13:06:33h, do dia 4/10/2017 (cerca de 24 horas depois do prazo estipulado) onde foi oferecida nova oportunidade para que a licitante apresentasse seu compromisso de garantia adicional.
51. Nesse ponto, cabe anotar que não há elementos nos autos que demonstrem que foi dada oportunidade semelhante a outras participantes do Pregão 168/2016, ou seja, ao ser solicitada a garantia adicional, a empresa não apresenta dentro do prazo exigido originalmente, porém novo prazo é concedido.
52. Da mesma forma, não ficou evidenciado que o novo prazo concedido tenha sido justificado pelo condutor da licitação, seja nas conversas em chat, seja nos documentos pertinentes ao procedimento licitatório, seja nas informações prestadas diante desta oitiva prévia determinada pelo Relator.
53. Cabe analisar o fato de que a proposta da Velsis chegou a ser desclassificada em dois momentos, conforme afirmações do próprio Pregoeiro, clarificada na explanação abaixo:
54. Em primeiro, devido ao encaminhamento de arquivos em formato diferente daquele utilizado pelos demais participantes, inclusive com suspeita de que as informações pudessem ser manipuladas após envio (peça 25, p. 10) o que demandou explicações detalhadas por parte da Velsis (peça 15) e acionamento das áreas de suporte tecnológico do DNIT para leitura dos conteúdos.
55. Em segundo, devido à não apresentação da garantia adicional, discutida no item em tela, onde a empresa, após tomar ciência da necessidade da garantia adicional e do prazo para fazê-lo, deixou de apresenta-la, mesmo já restando claro que isso implicaria sua desclassificação do certame.
56. Observa-se que, em ambos os casos apresentados nos itens imediatamente precedentes, houve o ato formal de desclassificar da Velsis no lote 23 do Pregão 168/2016 e, posteriormente, o Ilustre Pregoeiro reverteu seu ato e reincluiu a empresa no procedimento licitatório, sem analisar qualquer recursos pois, conforme afirma no diálogo do dia 4/10/2017 às 13:06:55h, aquele não era o momento, vale registrar o texto: ‘Contudo, entendemos que a licitante deverá apresentar tais argumentos na fase de recurso, pois este ainda não é o momento oportuno.’ (peça 25, p. 9) .
57. O próprio Pregoeiro admite sua falha, assim se manifestando: ‘Assim, este Pregoeiro agiu de forma equivocada ao desclassificar a VELSIS por conta de não ter conseguido inicialmente descompactar os arquivos e posteriormente pela ausência de apresentação dos custos de Administração Local dentro do BDI.’ (peça 25, p. 17) 
58. Se era caso de falta sem gravidade, passível de ser sanada em diligência, deveria o Pregoeiro providenciar as diligências que entendesse cabíveis para, somente após esgotadas as tentativas, emitir o ato de desclassificação da Velsis no certame.
59. Se assim não procedeu, é porque entendeu que as falhas identificadas na proposta ou na conduta da Velsis eram graves o suficiente para justificar sua desclassificação, não cabendo a afirmação de que a empresa havia cumprido todas as exigências editalícias e de condução do certame.
60. O entendimento firmado quanto a esta parte é no sentido de que a proposta apresentada pela Velsis deveria ter sido desclassificada por não atender às regras do certame e às determinações do Pregoeiro, ao não apresentar a garantia adicional dentro do prazo exigido, mesmo depois de ter ciência e afirmar não haver dúvidas quanto às orientações da autoridade à frente do Pregão 168/2016.
b) quanto à ausência de justificativa para não ter sido promovidas novas tentativas de negociação no valor da proposta da primeira colocada (R$ 52.580.515,19) , já que a segunda havia ofertado preço final mais barato (R$ 49.031.497,47) , representando uma diferença de R$ 3.549.017,72;
61. A justificativa específica para não ter realizada a renegociação da proposta junto à Velsis foi apresentada em um único parágrafo, aqui transcrito:
‘Por fim, não houve novas tentativas de negociação no valor da proposta da primeira colocada porque a licitante já havia apresentado seu valor final negociado em (R$ 52.580.515,19) , muito inferior ao valor do seu lance (R$ 52.897.000,00) e a análise da proposta de preços estava praticamente já encerrada com diligências para retificação, comprovação de exequibilidade, apenas restando a apresentação da garantia adicional.’ (peça 25, p. 16) 
Análise
62. A argumentação não merece prosperar devido ao fato de se apresentar desprovida de fundamentos jurídicos, fáticos e matemáticos, e já se explica.
63. Falta-lhe fundamento jurídico por desrespeito às prescrições legais e regulamentares e aos princípios que regem a licitação, mormente um dos mais expressivos no Pregão, que é o da proposta mais vantajosa, prementemente calcada no menor preço apresentado.
64. As prescrições do art. 45 § 1º, inciso I, da Lei 8.666/1993 são claras ao definir o critério para escolha da melhor proposta quando o tipo é o de menor preço, vale a leitura:
‘Art. 45. O julgamento das propostas será objetivo, devendo a Comissão de licitação ou o responsável pelo convite realizá-lo em conformidade com os tipos de licitação, os critérios previamente estabelecidos no ato convocatório e de acordo com os fatores exclusivamente nele referidos, de maneira a possibilitar sua aferição pelos licitantes e pelos órgãos de controle.
§ 1º Para os efeitos deste artigo, constituem tipos de licitação, exceto na modalidade concurso: (Redação dada pela Lei 8.883, de 1994) 
I - a de menor preço - quando o critério de seleção da proposta mais vantajosa para a Administração determinar que será vencedor o licitante que apresentar a proposta de acordo com as especificações do edital ou convite e ofertar o menor preço;’ (grifo nosso) .
65. A Lei 10.520/2002, que instituiu o Pregão na Administração Pública Federal, também se ocupou de determinar os critérios para seleção da melhor proposta e, em seu art. 4º, inciso X, trouxe as seguintes exigências:
‘Art. 4º A fase externa do pregão será iniciada com a convocação dos interessados e observará as seguintes regras:
X - para julgamento e classificação das propostas, será adotado o critério de menor preço, observados os prazos máximos para fornecimento, as especificações técnicas e parâmetros mínimos de desempenho e qualidade definidos no edital;’ (grifo nosso) .
66. A mesma providência foi adotada no Decreto 5.450/2005, ao regulamentar o procedimento do Pregão na forma eletrônica, reafirmando o critério em seu art. 2º, § 2º, com o seguinte texto:
‘§ 2º Para o julgamento das propostas, serão fixados critérios objetivos que permitam aferir o menor preço, devendo ser considerados os prazos para a execução do contrato e do fornecimento, as especificações técnicas, os parâmetros mínimos de desempenho e de qualidade e as demais condições definidas no edital.’ (grifo nosso) .
67. Conforme afirmações do próprio Pregoeiro (peça 25, p. 17-18) durante a conturbada condução do lote 23 do Pregão 168/2016, a autoridade desclassificou indevidamente a empresa Velsis e solicitou a proposta da Sitran que, praticamente obrigada a fazer ajustes, viu seu preço final chegar à monta de R$ 49.031.497,47.
68. Afirma o condutor do certame que a empresa recorrente ainda tentou subir esse preço e, nas palavras do Ilustre Pregoeiro ‘ (…) demonstrando sua esperteza (…) ’ (peça 25, p. 17) porém, foi impedida pelo diligente servidor à frente da licitação, que manteve o valor em R$ 49.031.497,47.
69. Nesse ponto o Ilustre Pregoeiro tem nas mãos duas propostas que vão requerer sua interpretação para o atendimento do interesse púbico, observância aos preceitos legais e regulamentares e atendimento aos princípios norteadores das contratações públicas.
70. Em uma das mãos, a proposta apresentada pela Velsis e desclassificada duas vezes por desrespeito às regras do certame, com um valor final negociado de R$ 52.580.515,19.
71. Na outra mão, a proposta apresentada pela Sitran, convocada após desclassificação da Velsis e obrigada a realizar ajustes em sua planilha de preços unitários, agora com uma proposta final negociada na monta de R$ 49.031.497,47.
72. Não há dúvida que, para cumprir os mandamentos legais e regulamentares informados nos parágrafos precedentes, a proposta mais vantajosa para a Administração é aquela trazida pela Sitran, visto que a empresa foi legitimamente convocada após ato formal que eliminou sua concorrente e os ajustes em sua planilha foram impostos pelo condutor do certame.
73. Como o Pregoeiro oportunizou os ajustes nas planilhas e até determinou alguns critérios para baixar o preço final da Sitran, o entendimento é que aquele passou a ser o preço de referência para efeito de comparação e julgamento das propostas e, mesmo que considere aceitar a Velsis de volta à baila, esta teria que se ajustar ao novo menor preço existente.
74. Matematicamente, a autoridade que conduzia o Pregão 168/2016 busca afirmar que houve um desconto considerável obtido na fase de negociação, onde a proposta da Velsis teria passado de R$ 52.897.000,00 para R$ 52.580.515,19 valor este considerado ‘muito inferior’ que o primeiro, na opinião do Ilustre Pregoeiro.
75. Sem realizar cálculos já seria possível afastar a afirmação acerca da representatividade do desconto concedido, mas a quantificação ajuda a entender melhor o argumento.
76. A diferença material é na monta de R$ 316.484,81 que, analisados de forma proporcional, representa um abatimento de 0,59% sobre o valor oferecido em lance.
77. Se realizada a mesma conta, comparando o primeiro valor dado em lance pela Velsis, ou seja R$ 52.897.000,00 em confronto com a proposta final da Sitran, na monta de R$ 49.031.497,47 teríamos uma diferença material da ordem de R$ 3.865.502,53 que, percentualmente, representaria um abatimento da ordem de 7,3%.
78. Na prática, a Administração está abrindo mão de quase R$ 4 milhões, em um procedimento licitatório conturbado, sem a demonstração de estar 100% alinhado às prescrições legais e regulamentares e, até mesmo, contrariando determinações da própria autoridade condutora da licitação.
c) quanto à ausência de justificativa para realização da contratação no valor de R$ 52.580.515,19, quando outra proposta indicava possível razoabilidade de preço menor (R$ 49.031.497,47) ;
79. Ao tentar explicar o questionamento do Relator quanto à não contratação com uma proposta supostamente mais vantajosa, o Ilustre pregoeiro afirma que a proposta da Velsis deve ser considerada a mais vantajosa para a Administração (peça 25, p. 16) .
80. Em seus primeiros esclarecimentos, apresenta como pano de fundo uma suposta economia de 58% em relação ao preço inicialmente orçado pela Autarquia e alega que a representante apresenta o que chamou de ‘ (…) ato de desespero e um ato ilegal, contrário às regras do certame, à legislação aplicável e ao entendimento do Tribunal de Contas da União.’.
81. Afirma que não se pode considerar a proposta da represente é a mais vantajosa apenas porque ‘o valor está abaixo do apresentado pela licitante VELSIS’ e que isto constituiria verdadeira ‘burla ao procedimento licitatório’, e frustraria a competitividade da fase de lances.
82. O Ilustre Pregoeiro busca afastar a competência do TCU para atuar no caso, entendendo que ‘ (…) seria o mesmo que o TCU se imiscuir na atividade administrativa’ já que a Velsis teria atendido todos os requisitos do Edital.
83. Tenta descaracterizar a proposta de preços apresentada pela Sitran (representante) ao afirmar que os valores ofertados não resultaram da fase de lances, mas de ajustes em suas tabelas de preços unitários, não ocorrendo a alteração de preços de forma ‘livre e espontânea’.
84. Em aparente contradição, o Ilustre pregoeiro afirma que a Sitran já tinha apresentado uma proposta no valor de R$ 49.031.497,47 (mais baixa que a proposta da Velsis) e, ‘demonstrando sua esperteza’ tentou encaminhar uma outra com preços mais elevados, não sendo aceita. (peça 25, p. 17) .
Análise
85. Preliminarmente, cabe corrigir um erro semântico no texto que conduziu a oitiva para esse item, uma vez que foi questionada a ‘ (…) justificativa para realização da contratação (…) ’ e a contratação ainda não fora realizada, conforme consulta ao portal do Comprasnet, no endereço eletrônico http://comprasnet.gov.br/livre/Pregao/lista_propostas_encerradas.asp?ipgCod=16962506&prgCod=607578&situacaoItem=Realizar%20Adjudica%C3%A7%C3%A3o, consultado em 20/2/2019 (peça 34) .
86. A suposta economia apontada pelo responsável não se firma pelo já apresentado nos parágrafos 74 e seguintes, quando evidenciado que a economia ao acatar a proposta da Velsis seria no percentual de 0,59%, enquanto a desconto adicional com a Sitran seria da ordem de 7,3% em relação ao valor obtido na fase de lances.
87. Também não foram apresentados fundamentos que evidenciem ato ilegal da representante, visto que a sociedade empresária Sitran vem defender expectativa de direito legítima e as evidências até aqui analisadas sinalizam haver razão aos argumentos trazidos pela representante.
88. A informação apresentada no parágrafo 81, retro, merece uma reflexão mais atenta, pois a autoridade afirma que a lógica exigida por toda a legislação regente do procedimento licitatório (repisada nos parágrafos 62 a 65, desta) representaria burla ao procedimento licitatório e desrespeito aos princípios que regem as contratações públicas.
89. O Pregoeiro, mais que qualquer outro agente envolvido, tem o dever de saber e exigir que o menor preço seja o único critério a ser observado nas contratações com uso do Pregão Eletrônico, já que a legislação não oferece outro critério de seleção aceitável.
90. Também não se vê fundamento na tentativa do agente em tentar afastar a competência desta Corte para atuar no caso concreto.
91. Realmente há entendimento pacificado no sentido de que o TCU não pode se imiscuir nas questões meramente administrativas, focadas nos critérios de conveniência e oportunidade, não devendo substituir o gestor em suas decisões cotidianas e rotineiras.
92. No entanto, também há entendimento pacificado no sentido de haver competência própria e privativa desta Corta para atuar quando houver ilegalidade e/ou irregularidade de que decorra dano ao Erário ou afronta aos princípios constitucionais e legais.
93. Nesse sentido é o enunciado do Acórdão 1915/2015-TCU-Plenário, relatado pela Exma. Ministra Ana Arraes, assim dispondo: ‘Não cabe ao TCU rever atos discricionários praticados por agentes políticos ou administrativos. Contudo, como qualquer ato administrativo, o ato discricionário deve ser praticado nos limites definidos em lei, observados o interesse público, os princípios gerais de direito e as normas vinculantes.’.
94. No mesmo sentido são os Acórdão 1195/2008-TCU-Primeira Câmara e 2440/2017-TCU-Plenário, ambos relatados pelo Ministro Augusto Nardes e 1077/2015-TCU-Plenário, relatado pelo Ministro Aroldo Cedraz.
95. Quanto aos argumentos apresentados com o intuito de invalidar a proposta apresentada pela Sitran, as informações já disponíveis nos parágrafos 72 e 73, retro, deixam claro que esta tese não deve prevalecer e, além disso, nada foi apresentado que denote irregularidade na proposta apresentada pela Sitran.
96. Por todo o exposto, firma-nos o entendimento por existirem evidências suficientes dos pressupostos da plausibilidade jurídica quanto ao pedido formulado pela empresa Sitran, no sentido de concessão de medida cautelar de suspensão dos procedimentos licitatórios para o lote 23, do Pregão Eletrônico 168/2016.
Periculum in mora
97. Considerando-se que já houve a decisão por acolher proposta com preços superiores à melhor proposta negociada, e o DNIT está dando prosseguimento à contratação e demais passos do procedimento licitatório, fica caracterizado o perigo na demora.
98. Além da possibilidade de que a Autarquia venha a contratar com base em uma proposta que não se apresenta como a mais vantajosa para a Administração, há, ainda, a possibilidade de se criarem outros enlaces jurídico-econômico-contratuais, com potencial para causar outros danos ao poder público, oriundos de rescisões contratuais e eventuais indenizações.
Periculum in mora reverso
99. Considerando-se que a ação de controle realizada nestes autos discute a adequabilidade dos procedimentos prévios à celebração de contratos, e tendo em vista que o lote 23 ainda não gerou contrato, consoante consulta ao Portal Comprasnet (peça 34) , não se vislumbra perigo da demora inverso significativo, uma vez que a eventual decisão cautelar não resulta em paralisação de obras/serviços em andamento, tampouco em qualquer prejuízo ao Erário.
CONCLUSÃO
100. Conforme noticiado ao final do histórico acima, esta instrução tem a finalidade de analisar os argumentos trazidos pela representante, bem como aqueles carreados pelo DNIT para atender à oitiva prévia determinada pelo Relator (peça 21) , de maneira a formar entendimento sobre o cabimento da medida cautelar pleiteada.
101. Pela análise levada a efeito nos parágrafos retro, há fundamento para a concessão de medida cautelar de suspensão de procedimento licitatório, diante da ausência de justificativa para deixar de contratar com empresa que tenha apresentado a melhor proposta em termos de preço final negociado, no bojo do Pregão Eletrônico 168/2016, lote 23. (parágrafos 16 a 95) .
102. A melhor proposta apresentada pela empresa Velsis alcançou o preço final negociado de R$ 52.580.515,19, enquanto a sociedade empresária Sitran teria apresentado proposta com valor final negociado de R$ 49.031.497,47.
103. Sem apresentar justificativas fundamentadas, a Autarquia decidiu pela aceitação da proposta apresentada pela empresa Velsis, com preços superiores à proposta da Sitran, o que afronta as previsões do art. 45, inciso I da Lei 8.666/93 e art. 4º, inciso X da Lei 10.520/2002.
104. Desta forma, firma-nos o entendimento por existirem evidências suficientes dos pressupostos da plausibilidade jurídica quanto ao pedido formulado pela empresa Sitran Sinalização de Trânsito Industrial Ltda., bem como restar caracterizado o periculum in mora e afastado o periculum in mora reverso, fundamentos para a concessão de medida cautelar de suspensão dos procedimentos licitatórios para o lote 23, do Pregão Eletrônico 168/2016, até que o Tribunal realize análise de mérito no processo, devendo o DNIT ser instado a se manifestar no prazo de quinze dias sobre as irregularidades apontadas, na forma do art. 276, § 3º, do Regimento Interno/TCU.
INFORMAÇÕES ADICIONAIS
105. Vale registrar a existência de uma plêiade de processos em trâmite nesta Corte acerca de diferentes lotes do pregão 168/2016 do DNIT (TC’s Processo 012.906/2017-4, Processo 015.569/2016-0, Processo 020.659/2017-2, Processo 022.551/2017-4, Processo 023.457/2017-1, Processo 025.171/2017-8, Processo 025.804/2017-0, Processo 029.339/2017-0, Processo 029.566/2017-7, Processo 034.233/2017-2, Processo 007.070/2018-7, Processo 011.559/2018-7, Processo 015.657/2018-3) , alguns dos quais versaram sobre os mesmos indícios de irregularidades tratados nestes autos e já foram julgados pelo Tribunal.
PROPOSTA DE ENCAMINHAMENTO
106. Diante do exposto, submetemos os autos à consideração superior propondo:
a) com fundamento nos arts. 234, 235 e 237 do Regimento Interno do TCU, no art. 103 da Resolução-TCU 259/2014 considerar procedente a representação;
b) determinar, em razão do pedido formulado pela representante, cautelarmente, nos termos do art. 276, caput, do Regimento Interno/TCU, ao Departamento Nacional de Infraestrutura de Transportes (DNIT) que suspenda os procedimentos administrativos relacionados ao julgamento, à homologação e/ou à contratação do lote 23 do Pregão Eletrônico 168/2016, em função dos indícios de falha nos procedimentos que levaram à seleção da empresa que apresentou preços superiores à melhor proposta negociada, o que indica afronta ao art. 45, inciso I da Lei 8.666/93 e art. 4º, inciso X da Lei 10.520/2002;
c) determinar, nos termos do art. 276, § 3º, do Regimento Interno/TCU, a oitiva do DNIT, na pessoa do seu representante legal para que, no prazo de até 15 dias, manifeste-se sobre os fatos apontados na representação formulada pela empresa Sitran Sinalização de Trânsito Industrial Ltda, CNPJ 16.502.551/0001-93 e seus anexos, alertando-o quanto à possibilidade de o Tribunal vir a determinar que a documentação relativa à proposta comercial e à habilitação enviada pela representante para o lote 23 do Pregão Eletrônico 168/2016 seja objeto de reanálise por parte da autarquia, especialmente mas não se limitando aos seguintes aspectos:
c.1) qual a fundamentação jurídica e técnica para a escolha da proposta apresentada pela Velsis Sistemas, em detrimento da proposta apresentada pela Sitran Sinalização, uma vez que a segunda apresentou preço final negociado mais baixo que a primeira e não foram apresentadas justificativas técnico-jurídicas para sua desclassificação;
c.2) quais os prejuízos, efetivos e potenciais, caso a Autarquia venha a acatar a proposta da licitante representante, diante de comprovada diferença a menor no valor final da proposta comercial apresentada pela Sitran Sinalização;
c.3) análises e considerações sobre a diferença a maior entre a proposta comercial apresentada pela empresa Sitran Sinalização e aquela que se sagrou vencedora do certame para o lote 23 do Pregão Eletrônico 168/2016;
d) encaminhar cópia da presente instrução ao DNIT a fim de subsidiar as manifestações a serem requeridas.
2.	À peça 40, o titular da SeinfraRodoviaAviação exara pronunciamento da unidade com proposta diversa do auditor, a qual transcrevo, com eventuais ajustes de forma:  
“A instrução lançada à peça 39 analisou a resposta do Departamento Nacional de Infraestrutura de Transportes (DNIT) à oitiva prévia prevista no art. 276, § 2º, do Regimento Interno do TCU, determinada pelo relator à peça 21. A autarquia foi instada a se manifestar acerca das possíveis irregularidades identificadas nos atos referentes ao lote 23 do Pregão Eletrônico 168/2016, certame visando a contratação de empresa (s) especializada (s) (ou consórcio (s) ) para execução dos serviços de disponibilização, instalação, operação e manutenção de equipamentos eletrônicos de controle de tráfego nas rodovias federais.
Na ocasião, solicitou-se que o DNIT abordasse, em especial:
a) ausência de justificativa para a concessão de prazo adicional à empresa Velsis para que apresentasse comprovação da garantia complementar de que trata o art. 48, § 2º da Lei 8.666/1992;
b) ausência de justificativa para não ter sido promovidas novas tentativas de negociação no valor da proposta da primeira colocada (R$ 52.580.515,19) , já que a segunda havia ofertado preço final mais barato (R$ 49.031.497,47) , representando uma diferença de R$ 3.549.017,72;
c) ausência de justificativa para realização da contratação no valor de R$ 52.580.515,19, quando outra proposta indicava possível razoabilidade de preço menor (R$ 49.031.497,47) ; e
d) outras informações que julgar cabíveis sobre a matéria.
Em síntese, a análise das respostas apresentadas concluiu que:
a) a proposta apresentada pela Velsis deveria ter sido desclassificada tendo em vista não atender às regras do certame e às determinações do Pregoeiro. Não apresentou a garantia adicional dentro do prazo exigido, mesmo depois de ter ciência e afirmar não haver dúvidas quanto às orientações da autoridade à frente do Pregão 168/2016; e
b) na prática, decorrente de procedimento licitatório conturbado, não totalmente aderente às prescrições legais e regulamentares e, até mesmo, contrariando determinações da própria autoridade condutora da licitação, a autarquia está abrindo mão de proposta inferior em quase R$ 4 milhões.
Compulsando os documentos acostados aos autos, detidamente a ata relativa à disputa (peça 6) , bem como os obtidos no sítio eletrônico Comprasnet, concluí de maneira diversa, como passo a apresentar.
Da Isonomia
A representante alega, em sua peça inicial, que os procedimentos adotados na fase da licitação levariam à reflexão e indagação sobre um possível direcionamento do certame, tendo em vista a adoção de decisões distintas para casos análogos. Nessa linha, cita o fato de que várias licitantes teriam sido desclassificadas por não atenderem às exigências editalícias de envio de documentos no prazo de quatro horas após convocação do pregoeiro, especificamente nos lotes 4, 5, 18 e 20.
Realmente, compulsando a Ata de Realização do Pregão Eletrônico (peça 6) , verifica-se que tais fatos ocorreram, conforme resumido na tabela a seguir.
	Lote
	Data
	Momento de solicitação de envio
	Momento de confirmação de envio
	Tempo decorrido

	4
	22/6/2017
	13:15:47
	17:17:44
	04:01:57

	5
	22/6/2017
	13:17:25
	17:25:23
	04:07:58

	18
	22/6/2017
	13:39:34
	17:50:18
	04:10:44

	20
	22/6/2017
	13:42:07
	17:53:35
	04:11:28

Assim, em estrito cumprimento ao prescrito no edital, itens 6.13, 10.1 e 11.9 (peça 16) , tendo decorrido lapso superior a quatro horas entre a solicitação e o envio de documentação, as empresas foram desclassificadas. Cabe observar que no caso dos lotes 18 e 20, a empresa desclassificada foi a Velsis, sobre a qual paira a suspeita de direcionamento alegada pela Sitran.
Vale lembrar que tendo em vista a desclassificação da Velsis no lote 23, por não ter sido possível descompactar o arquivo enviado, a Sitran foi convocada no dia 17/7/2017 a oferecer melhor proposta de preços. Dessa maneira, ofertou o valor de R$ 52.890.000,00 (durante a fase de lances sua última proposta havia sido de R$ 52.900.000,00, contra a melhor proposta de R$ 52.897.000,00 da Velsis) , sendo instada a encaminhar, logo em seguida, a proposta de preços e a documentação de habilitação.
Após ter enviado a documentação, a Sitran foi informada de que a Velsis havia encaminhado e-mail solicitando que fosse feita nova tentativa de descompactar o arquivo. Foi feita então diligência ao setor de tecnologia da informação, sendo possível acesso aos documentos. A Sitran então argumentou que a Velsis teria apresentado sua proposta/documentação por meio de link, em desacordo com o manual do sistema Comprasnet, alertando que poderia haver manipulação pelo licitante após o prazo concedido. Por seu turno, o pregoeiro esclareceu que o arquivo não havia sido encaminhado mediante link, mas sim necessitava ser transformado em zip. Ademais, informou que, caso a Sitran se sentisse prejudicada, poderia apresentar recurso no momento oportuno.
O cerne da alegação diz respeito ao ocorrido no dia 3/10/2017, relativamente ao envio do termo de compromisso de prestação de garantia adicional. Em resumo, a Velsis não teria atendido à convocação do pregoeiro para que encaminhasse o documento, dentro do prazo de quatro horas. No entanto, não teria sido desclassificada, o que levaria à quebra de isonomia em relação aos demais licitantes, com destaque para aqueles desclassificados anteriormente nos lotes 4, 5, 18 e 20.
Com o intuito de jogar luz sobre o assunto, considera-se necessário estudar mais detidamente as prescrições editalícias e legais, confrontando-as com a dinâmica do certame registrada na ata correspondente. Dessa maneira, espera-se que ao fim seja possível concluir sobre a ocorrência ou não da alegada quebra de isonomia.
Em primeiro lugar, no que tange à apresentação de garantia, pode-se verificar que o edital trata do assunto no capítulo 15, conforme apresentado a seguir:
Já o Termo de Referência alude ao assunto em seu capítulo 17, da seguinte forma:
O Anexo I do Termo de Referência, citado no capítulo 15 do edital, traz somente uma relação de rodovias por lote. E a minuta contratual, integrante do Anexo XV, prescreve:
Pode-se constatar que não há referência expressa à eventual necessidade de prestação de garantia adicional, somente sendo abordada a necessidade de apresentação da garantia de 5% prevista no art. 56, § 2º, da Lei 8.666/1993, aplicada subsidiariamente ao pregão, conforme art. 9º da Lei 10.520/2002. Por outro lado, a apresentação da garantia deve ser feita no momento da assinatura do contrato, conforme o item 15.2.1 do edital.
Retornando à ata do pregão, no dia 31/7/2017 o pregoeiro retomou a sessão pública, fazendo alusão à inexequibilidade das propostas. Na ocasião, tratou-se dos lotes 1, 21, 24 (que tinham como vencedora a Sitran) , 7, 14, 8, 17, 19, 10, 20 e 18, nessa ordem. Vale transcrever a conversa atinente ao lote 1, cujo núcleo foi repetido para os demais:
Em primeiro lugar, o pregoeiro alude ao critério de não aceitação de propostas por preços manifestamente inexequíveis, seguindo o item 10.8 do edital:
Para a verificação da exequibilidade, adotou-se o cálculo previsto no art. 48, § 1º, da Lei 8.666/1993, de aplicação subsidiária. E para ofertar a possibilidade de comprovação de exequibilidade por parte das licitantes, alternativamente à desclassificação sumária, combatida pela jurisprudência desta Corte de Contas, como lembrado pelo pregoeiro - a exemplo dos Acórdãos 2068/2011, 330/2012 e 1620/2018, todos do Plenário, e 1092/2010-2ª Câmara - foi utilizada a ferramenta da diligência, conforme art. 43, § 3º, da Lei de Licitações.
O prazo estipulado para todas as participantes do certame foi o de 24 horas, por tratar-se de diligência, e não de envio de documentos já previstos anteriormente como integrantes da proposta de preços (item 10.1) , ou de habilitação (item 11.9) , que, conforme o edital, deveriam ser encaminhados no máximo em quatro horas.
Os procedimentos diligenciais ocorreram ainda nos dias 3/8/2017, para os lotes 2 e 3, 7/8/2017, para os lotes 5, 15 e 9, e 8/8/2017, para os lotes 23 (na ocasião, para a Velsis) , 12 e 13.
Digno de nota, no dia 3/8/2017, o pregoeiro anotou que, ao realizar diligência na proposta de preços apresentada por uma mesma empresa para os lotes 12 e 13, verificou que a ‘licitante diminui o valor de forma linear dos percentuais das despesas fiscais e da remuneração da empresa para que a proposta não aumentasse, considerando que o erro na planilha, se apenas corrigido, aumentaria o valor da proposta, o que seria vedado’. Prosseguindo, a conversa ocorreu da seguinte maneira:
Observa-se que o pregoeiro, de maneira acertada, considerou que o caso se subsumia ao disposto no item 10.1, tendo em vista relacionar-se a aspectos da proposta de preços. Assim, utilizou o prazo de quatro horas para envio da proposta ajustada, de maneira diversa do que vinha adotando para o caso da comprovação de exequibilidade das propostas, e de forma a manter a isonomia com as outras licitantes, como ocorreu com a Velsis no mesmo dia para os lotes 5 e 15, e no dia 7/8/2017 para o lote 23.
Ou seja, pela análise das peças constantes dos autos, não foi possível constatar que tenha havido, até a data de 8/8/2017, quebra de isonomia de tratamento, com possível direcionamento da licitação.
As análises das diligências sobre exequibilidade de propostas perduraram do dia 9/8/2017 até o dia 28/8/2017, conforme se extrai da ata do certame, não havendo nesse ínterim envio de novos arquivos ou qualquer participação dos licitantes via sistema.
No dia 29/8/2017 foi reaberta a sessão pública. Mais uma vez, como exemplo, recorre-se ao lote 1:
Percebe-se que, somente nessa ocasião, já em 29/8/2017, houve menção à necessidade de apresentação de garantia adicional, ainda que por meio da análise das diligências tenha se concluído pela exequibilidade da proposta da licitante. Conforme apresentado pelo pregoeiro, decorreria da previsão legal do art. 48, § 2º, da Lei 8.666/1993. Como já visto, não havia previsão editalícia para apresentação dessa garantia.
Prosseguindo, informou-se sobre a necessidade de nova diligência, relacionada à proposta de preços, para que a licitante apresentasse declaração se comprometendo a prestar a garantia adicional para futura assinatura do contrato. A ser realizada conforme item 22.3 do edital:
Logo em seguida, o pregoeiro abordou outra questão relacionada à proposta de preço, informando que seria necessário encaminhar renovação de sua validade, de acordo com o prazo informado naquela inicialmente encaminhada. Após alguns minutos, solicitou o envio dos documentos.
Pode-se verificar que alguns questionamentos foram feitos por licitantes em relação aos pedidos do pregoeiro (a exemplo do lote 7) , respondidos no sentido de que deveriam ser encaminhadas as informações solicitadas, relativas à garantia adicional e à validade da proposta, em um único documento ou em documentos distintos, à escolha da empresa.
Assim, em relação a esses aspectos, no referido dia 29/8/2017 foram diligenciados os licitantes dos lotes 1, 21, 24, 7, 14, 8, 17, 19, 12, 13, 20 e 19 (novamente, com reabertura de prazo, tendo em vista erro no cálculo da garantia adicional) . Para os lotes 12 e 13 o prazo se encerrou sem que houvesse registro no sistema de encaminhamento dos documentos.
No dia 31/8/2017 o pregoeiro informou aos licitantes que o certame estava suspenso, em relação aos lotes 12 e 13, por determinação do TCU, tendo em vista representação de outra competidora - TC Processo 023.457/2017-1 - desclassificada após a faze de lances, por não ter conseguido enviar arquivo contendo sua documentação de habilitação e proposta, uma vez que ultrapassava o tamanho permitido pelo sistema. Na ocasião, o relator, Exmo. Sr. Ministro Bruno Dantas, em homenagem ao princípio do formalismo moderado, adotado sempre que possível pelo TCU, e considerando que, em análise sumária, haviam sido identificados indícios de quebra de isonomia e de cerceamento indevido à competitividade do certame, houve por bem adotar medida cautelar inaudita altera pars (peça 20 do TC Processo 023.457/2017-1) . A autarquia teve ciência da medida no dia 29/8/2017, às 16:20, como se extrai da peça 22 do referido processo.
O Acórdão 2584/2018-TCU-Plenário julgou o caso, determinando ao DNIT que anulasse o ato de desclassificação, bem como os atos subsequentes, facultando a retomada do processo em etapa anterior à prática daquele ato. Como fundamento, registrou a existência do seguinte vício: ‘a empresa foi indevidamente impossibilitada de enviar arquivo contendo sua documentação de habilitação e proposta, em desacordo com o caderno de perguntas e respostas do edital do Pregão Eletrônico 168/2016’.
Retornando à análise da ata do pregão, no dia 11/9/2017 o pregoeiro informou que estariam em conclusão as análises das propostas de preços dos lotes 2, 3, 5, 11, 15, 18 e 23. No dia 14/9/2017 informou que, ao demandar da área técnica análise da exequibilidade das propostas relativas aos lotes 18 e 23, foi constatado que as licitantes não haviam apresentado o percentual de Administração Local dentro do BDI e nem dentro da planilha de custos diretos. Portanto, em relação ao lote 23, apenas havia ocorrido até esse momento a diligência sobre a exequibilidade da proposta da Velsis, tendo transcorrido mais de trinta dias a partir do chamamento dessa empresa sem que houvesse conclusão sobre o assunto.
No dia 18/9/2017 tornou-se conhecida a desclassificação da Velsis, como se verifica das mensagens trocadas:
Ainda no dia 18/9/2017 a Sitran foi acionada, no seguinte sentido:
Mais uma vez, sem adentrar no mérito das discussões, não há reparos na conduta adotada pelo pregoeiro. Tanto no caso da Velsis, pois segundo a interpretação do condutor do certame tratava-se de erro material, não passível de diligência, cabendo a desclassificação. Quanto no caso da Sitran, que teve negada sua intenção de oferecer nova proposta substituindo aquela encaminhada em 17/7/2017, na ocasião da primeira desclassificação da Velsis.
Cabe observar que a Sitran foi convocada a apresentar documentação, no prazo de quatro horas, tendo em vista que em sua proposta de 17/7/2017 foram verificados preços unitários superiores aos estimados pelo DNIT. O procedimento guardou consonância com o que já havia sido adotado anteriormente com todas as licitantes, após a apresentação de suas propostas, entre elas a Sitran (lotes 1, 21 e 24 no dia 24/7/2017) e a Velsis (lotes 5, 15 e 23 no dia 26/7/2017) .
Na ocasião, como mostram os documentos disponíveis no sítio eletrônico do Comprasnet, a Sitran encaminhou termo de compromisso de apresentação de garantia adicional ‘no valor necessário, considerando o resultado encontrado entre a diferença do valor considerado inexequível e o valor correspondente da proposta, a ser prestada na forma do item 15.2.3 do Edital e art. 56 da Lei 8.666/93, tudo para fins de assinatura do CONTRATO ADMINISTRATIVO decorrente de futura contratação’ (peça 35) .
Quanto à proposta, após a readequação solicitada pelo pregoeiro, alcançou o valor de R$ 49.031.497,47 (peça 36) .
No dia 25/9/2017, seguindo o procedimento adotado anteriormente para as demais licitantes (inclusive para a Velsis, em 8/8/2017) , solicitou-se à Sitran que encaminhasse, dentro do prazo de 24 horas, demonstração da exequibilidade da proposta readequada.
No dia 27/9/2017, apesar de a Sitran já haver encaminhado termo se comprometendo a apresentar garantia adicional, o pregoeiro solicitou novo envio, no seguinte sentido:
O sistema acusou o envio às 11:31:23, 53 minutos e 53 segundos após a solicitação.
Ocorre que, no dia 3/10/2017, o pregoeiro informou no sistema:
E, prosseguindo:
Percebe-se, portanto, que o pregoeiro seguiu o procedimento adotado anteriormente para as demais licitantes, franqueando à Velsis tempo de até quatro horas para envio dos documentos relativos à garantia adicional e à validade da proposta, que após correções decorrentes de diligência atingia o valor de R$ 52.580.515,19. E que a Velsis fez o encaminhamento 3 horas, 46 minutos e 36 segundos após a solicitação do sistema.
A sessão foi então suspensa às 15:41:50, reaberta às 10:13:10 do dia 4/10/2017, suspensa às 10:14:26 e reaberta às 13:02:38 do mesmo dia. Ato contínuo, foram trocadas as seguintes mensagens:

Embora a Velsis não tenha encaminhado o termo solicitado no dia 3/10/2017, optando por questionar a necessidade de apresentação de garantia adicional, no dia 4/10/2017, logo após (menos de um minuto) ser informada de que deveria encaminhar o documento, sob pena de não aceitação da proposta, confirmou que o encaminharia. Teve então reaberto o prazo de quatro horas para envio do documento, juntamente com a indicação de novo responsável técnico. Diligências sobre componentes da equipe já haviam ocorrido anteriormente e de forma semelhante com outras licitantes, entre elas a Sitran, no dia 4/9/2017. A solicitação foi feita às 13:25:28, enquanto o encaminhamento ocorreu às 15:15:50.
No dia seguinte, prosseguiram as tratativas com a Velsis acerca do responsável técnico:
Pode-se fazer uma analogia entre o assunto relacionado ao responsável técnico e o relacionado à garantia adicional. Em relação ao primeiro, conforme citado pelo pregoeiro, o item 7.3.7.1 do Termo de Referência prescreve que tanto o nome do profissional quanto os documentos correlatos sejam apresentados antes da adjudicação do certame. Assim, a licitante teria até o momento imediatamente anterior à adjudicação para fazê-lo. Por isso, apesar de a Velsis não ter cumprido a solicitação de envio no dia 4/10/2017, o condutor do certame houve por bem fornecer novo prazo de quatro horas no dia 5/10/2017, alternativamente à desclassificação da licitante. Caso adotada, seria medida de extremo rigor, considerando que era facultado à empresa apresentar as informações até a data da adjudicação.
Quanto à garantia, como já comentado alhures, o edital fazia referência somente à prescrita no art. 56, § 2º, da Lei 8.666/1993, sendo silente quanto à adicional, na forma do art. 48, § 2º, da referida lei. Todavia, em ambos os casos, conforme previsto no edital e na lei, as garantias devem ser apresentadas para assinatura do contrato. Dessa maneira, o licitante teria até o momento imediatamente anterior à firmação da avença para fazê-lo.
Ademais, no caso da garantia adicional, é necessário lembrar que foi solicitado aos licitantes tão somente apresentar um termo de compromisso de apresentação de garantia adicional. Ora, se a garantia propriamente dita poderia ser fornecida até a data de assinatura do contrato, eventual desclassificação de concorrente por não ter apresentado o termo no prazo estipulado de quatro horas seria, assim como comentado em relação ao responsável técnico, medida de extremo rigor.
Dessa feita, se a princípio não se vislumbra óbice em relação à conduta adotada para o caso do responsável técnico, igualmente não haveria para o caso da garantia adicional. Dito de outro modo, considera-se que eventual desclassificação de qualquer licitante pelos aludidos motivos configuraria formalismo exagerado, em contraposição ao formalismo moderado, que como já comentado anteriormente, deve ser aplicado sempre que possível.
Portanto, não vislumbro que a não desclassificação da Velsis tenha representado desatendimento às regras do certame. Ainda que a empresa não tenha cumprido ipsis litteris a primeira convocação do pregoeiro para apresentação do termo de compromisso de apresentação de garantia adicional, eventual desclassificação por esse motivo configuraria medida de rigor acentuado. Também não foi possível perceber o alegado possível direcionamento do certame, tendo em vista a suposta adoção de decisões distintas para casos análogos.
Da Melhor Proposta
Até o momento, a proposta da Velsis, no valor de R$ 52.580.515,19 (após correções na melhor proposta da fase de lances, de R$ 52.897.000,00) , é considerada vencedora. Não obstante, decorrente da desclassificação dessa empresa, havia sido ofertado pela Sitran, segunda colocada na fase de lances, o valor de R$ 49.031.497,47 (após correções na proposta negociada de R$ 52.890.000,00) .
Como exposto anteriormente, a desclassificação da Velsis ocorrida no dia 18/9/2017 foi revista pelo pregoeiro no dia 3/10/2017. Na ocasião, o condutor do certame asseverou: ‘Cumpre observar que a Administração Pública pode rever seus atos a qualquer tempo, desde que reconheça que praticou ato contrário as normas previstas. De qualquer forma, será assegurada aos demais licitantes oportunidade de apresentar recurso.’
Ora, até o momento da desclassificação da Velsis a proposta conhecida da Sitran era a ofertada por ocasião da fase de lances, no valor de R$ 52.900.000,00. Se não tivesse ocorrido a desclassificação indevida da Velsis, esta seria a vencedora do certame por ter apresentado a menor proposta na fase de lances, uma vez que nessa etapa a Sitran não foi capaz de ofertar valor inferior a R$ 52.897.000,00. O que fez somente ao ser convocada por motivo de desclassificação da Velsis - R$ 52.890.000,00.
Nessa toada, considera-se importante aludir ao que prescreve a Lei 10.520/2002, no seguinte sentido:
Art. 4º A fase externa do pregão será iniciada com a convocação dos interessados e observará as seguintes regras: (…) 
XVI - se a oferta não for aceitável ou se o licitante desatender às exigências habilitatórias, o pregoeiro examinará as ofertas subseqüentes e a qualificação dos licitantes, na ordem de classificação, e assim sucessivamente, até a apuração de uma que atenda ao edital, sendo o respectivo licitante declarado vencedor;
XVII - nas situações previstas nos incisos XI e XVI, o pregoeiro poderá negociar diretamente com o proponente para que seja obtido preço melhor;
XVIII - declarado o vencedor, qualquer licitante poderá manifestar imediata e motivadamente a intenção de recorrer, quando lhe será concedido o prazo de 3 (três) dias para apresentação das razões do recurso, ficando os demais licitantes desde logo intimados para apresentar contra-razões em igual número de dias, que começarão a correr do término do prazo do recorrente, sendo-lhes assegurada vista imediata dos autos;
XIX - o acolhimento de recurso importará a invalidação apenas dos atos insuscetíveis de aproveitamento;
As prescrições da lei para o caso de recurso podem ser utilizadas de forma semelhante para o que ocorreu no caso concreto durante a fase de julgamento das propostas. Assim, com o retorno da Velsis ao certame (análogo ao acolhimento do recurso) , não se poderia aproveitar as propostas ofertada e corrigida da Sitran, uma vez que nunca teriam sido conhecidas caso a Velsis não tivesse sido indevidamente desclassificada.
Considerar aproveitável a proposta da Sitran, ou de qualquer outra licitante, na forma como ocorrido, poderia dar azo a comportamentos obscuros no sentido de desclassificar propostas apenas para obter melhores condições com outras licitantes, e depois fazer retornar ao certame propostas desclassificadas para novas negociações.
Certamente esse não é o espírito da lei, que admite a negociação após encerrada a fase de lances para que se obtenha preço melhor da primeira colocada (art. 4º, inciso XI) ou das subsequentes na ordem de classificação (art. 4º, inciso XVI) . Ou seja, deve-se seguir uma sequência. E não há previsão de que, obtida por exemplo uma melhor proposta da segunda colocada, seja facultado ao pregoeiro negociar melhor preço com a primeira, já desclassificada.
Por decorrência lógica, não pode ser considerado que tenha havido omissão por parte do pregoeiro em não tentar negociar com a Velsis um melhor preço.
Por fim, no que tange a este tópico, cabe observar que a proposta da Velsis, considerada vencedora até o momento - R$ 52.580.515,19 - apesar de não ser menor que a da Sitran, que frise-se, não foi a ofertada durante a fase de lances e não deveria ter sido conhecida, é sensivelmente menor que o valor orçado pela Administração para o lote 23, R$ 124.067.873,42. Corresponde ao expressivo desconto de 57,62% sobre este último.
Da Medida Cautelar
Ainda que formalmente não tenha sido adotada medida cautelar no presente processo, verificou-se, em consulta ao sítio eletrônico Comprasnet, que o item 23 encontra-se pendente de adjudicação, conforme imagem da tela do sistema acostada à peça 37. A suspensão dos atos administrativos decorrentes da disputa licitatória foi corroborada pelo pregoeiro, conforme mensagem eletrônica enviada em resposta a questionamento feito ao DNIT (peça 38) . Nessa oportunidade foi comentada também a existência de recurso impetrado por parte da Sitran, ainda pendente de julgamento.
Dessa maneira, a adoção da medida cautelar proposta viria confirmar uma realidade que de fato já está materializada. Ou seja, de certa forma poderia ser considerada como uma medida inócua. Por outro lado, as ações tomadas pela autarquia indicam que se aguarda uma decisão desta Corte de Contas para que se dê prosseguimento ao certame.
Do Perigo da Demora Reverso
No âmbito do TC Processo 029.566/2017-7 - Representação sobre possíveis irregularidades ocorridas na disputa pelos lotes 9 e 10 - o Ministro Bruno Dantas determinou oitiva prévia do DNIT, com fundamento no art. 276, § 2º, do Regimento Interno do TCU. Solicitou, na ocasião, que o DNIT informasse, considerando a existência de onze contratos emergenciais com objetos semelhantes aos licitados por meio do Pregão Eletrônico 168/2016, quais contratos corresponderiam a quais lotes do certame, informando os custos mensais desses contratos.
A resposta apresentada pelo DNIT permite elaborar a seguinte tabela em relação aos contratos emergenciais decorrentes da dispensa de licitação 05/2017:
	Lotes
	Contrato
	Estados
	Valor inicial (R$) 

	1
	595/2017
	AC/RO/MT
	 11.308.441,32 

	2
	594/2017
	AP/AM/PA/RR/GO/TO
	 6.657.960,00 

	3
	593/2017
	MT/MS/GO
	 10.439.472,66 

	4
	596/2017
	MG/GO/DF
	 14.170.741,92 

	5
	597/2017
	MG/ES
	 16.365.012,00 

	6
	598/2017
	MG/ES/RJ
	 17.563.800,00 

	7
	599/2017
	SP/SC/PR
	 9.673.626,00 

	8
	600/2017
	SC/RS
	 13.471.572,42 

	9
	601/2017
	BA/SE/AL
	 13.597.272,00 

	10
	602/2017
	PE/PB
	 7.654.320,00 

	11
	603/2017
	RN/CE
	 12.223.140,00 

	12
	604/2017
	MA/PI
	 8.248.320,00 

			Total
	141.373.678,32

			Total por mês (6 meses) 
	23.562.279,72

Já o resultado da fase de lances do Pregão Eletrônico 168/2016 é apresentado na tabela a seguir:
	Lotes
	Estados
	Quantidade de Participantes
	Valor de Referência (R$) (fev/2017) 
	Melhor Lance (R$) 
	Desconto

	1
	RJ/SP
	21
	84.037.244,27
	36.800.000,00
	56%

	2
	RS
	22
	86.325.235,45
	45.398.750,00
	47%

	3
	RS
	22
	78.377.795,76
	38.784.691,00
	51%

	4
	PB
	19
	111.857.548,84
	60.576.000,00
	46%

	5
	PE
	20
	86.511.169,06
	42.890.000,00
	50%

	6
	BA
	21
	109.504.275,53
	60.965.915,00
	44%

	7
	BA
	21
	109.521.746,15
	50.096.763,00
	54%

	8
	CE
	20
	101.600.791,85
	46.000.000,00
	55%

	9
	DF/GO
	19
	155.021.012,12
	57.889.586,00
	63%

	10
	AC/RO
	20
	53.958.030,24
	23.350.000,00
	57%

	11
	AM/AP/PA/RR
	21
	70.317.876,08
	40.830.232,00
	42%

	12
	SC
	20
	100.448.168,16
	45.100.000,00
	55%

	13
	SC
	21
	79.355.407,18
	33.830.000,00
	57%

	14
	SE/AL
	22
	78.288.709,85
	31.794.419,00
	59%

	15
	MT
	20
	164.243.659,98
	69.480.000,00
	58%

	16
	MS
	21
	71.130.643,63
	27.700.000,00
	61%

	17
	MA
	21
	99.471.468,66
	36.649.000,00
	63%

	18
	PI/TO
	22
	79.809.575,54
	31.497.000,00
	61%

	19
	RN
	20
	117.232.834,54
	48.800.000,00
	58%

	20
	PR
	20
	72.126.818,73
	32.247.000,00
	55%

	21
	ES
	21
	71.551.919,31
	27.900.000,00
	61%

	22
	MG
	20
	91.188.003,24
	35.390.000,00
	61%

	23
	MG
	19
	124.067.873,42
	52.897.000,00
	57%

	24
	MG
	20
	87.816.790,77
	36.350.000,00
	59%

	 Total
	2.283.764.598,36
	1.013.216.356,00
	56%

	Total por mês (60 meses) 
	16.886.939,27
	
Não é possível estabelecer uma correlação direta entre lotes dos contratos emergenciais e lotes do pregão eletrônico. No entanto, se avaliado o preço global de todos os contratos emergenciais, dividido pelo número de meses desses contratos - seis - obtém-se valor mensal médio de R$ 23.562.279,72 para disponibilização, instalação, operação e manutenção de equipamentos eletrônicos de controle de tráfego nas rodovias federais.
Já o resultado dos lances do Pregão Eletrônico 168/2016 leva ao valor mensal médio de R$ 16.886.939,27 para o mesmo objeto. Portanto, de uma forma global, os contratos decorrentes do certame apresentam sensível vantajosidade em relação aos contratos emergenciais que haviam sido firmados tendo em vista a não adjudicação da licitação. Tal fato corrobora a possível ocorrência do perigo da demora reverso decorrente da ausência de decisão de mérito sobre esta representação.
Da Nova Proposta de Encaminhamento
De todo o exposto, não restou evidenciado, pela análise da ata do Pregão Eletrônico 168/2016 e do edital correspondente, que os procedimentos adotados na fase da licitação apontariam para um possível direcionamento do certame, tendo em vista a adoção de decisões distintas para casos análogos. Nem que teria havido quebra de isonomia no tratamento dispensado à empresa Velsis, em relação aos demais licitantes.
Assim, a proposta de adoção de medida cautelar no sentido de suspender os procedimentos administrativos relacionados ao julgamento, à homologação e/ou à contratação do lote 23 do pregão perde sustentação, uma vez que não ficaram evidenciados indícios de falha nos procedimentos que levaram à seleção da empresa que apresentou preços superiores à melhor proposta negociada.
Por outro lado, considera-se pertinente propor decisão de mérito para o presente processo, pois há indícios de que os contratos decorrentes do pregão seriam mais vantajosos, de forma global, do que aqueles assinados de forma emergencial, caracterizando assim o perigo da demora reverso caso adotada medida cautelar, que como exposto, encontra-se na prática vigente, pois o certame encontra-se suspenso por iniciativa do próprio DNIT no que tange ao lote 23.
Portanto, encaminham-se os autos ao gabinete do relator, Exmo. Sr. Ministro Bruno Dantas, propondo:
a) com fundamento nos arts. 234, 235 e 237 do Regimento Interno do TCU, no art. 103 da Resolução-TCU 259/2014 e no art. 113, § 1º, da Lei 8.666/1993, conhecer da presente representação, para no mérito considerá-la improcedente;
b) dar ciência da deliberação ao DNIT e à recorrente; e
c) arquivar o presente processo, com fulcro no art. 169, inciso V, do Regimento Interno do TCU.”
É o Relatório.

não há.

Não atuou.

REPRESENTAÇÃO. IRREGULARIDADES EM PREGÃO CONDUZIDO PELO DNIT. TRATAMENTO NÃO ISONÔMICO POR PARTE DO PREGOEIRO. POSSÍVEL DESCLASSIFICAÇÃO DA PROPOSTA MAIS VANTAJOSA. OITIVA PRÉVIA. NÃO PREENCHIMENTO DOS REQUISITOS DA CAUTELAR. INDEFERIMENTO DA CAUTELAR. NÃO IDENTIFICAÇÃO DE EVENTUAL FAVORECIMENTO. AUSÊNCIA DE NEGOCIAÇÃO APÓS RECLASSIFICAÇÃO DE PROPOSTA DA ENTÃO PRIMEIRA COLOCADA DO CERTAME. PROCEDÊNCIA PARCIAL. RECOMENDAÇÃO.

REPRESENTAÇÃO (REPR)

Secretaria de Fiscalização de Infraestrutura Rodoviária e de Aviação Civil (SeinfraRodoviaAviação).

Trata-se de representação formulada pela empresa Sitran Sinalização de Trânsito Industrial Ltda. (16.502.551/0001-93) acerca de possíveis irregularidades no Pregão 168/2016, referente ao lote 23, conduzido pelo Departamento Nacional de Infraestrutura de Transportes (Dnit) , cujo objeto é a contratação de empresas ou consórcios para execução de serviços de disponibilização, instalação, operação e manutenção de equipamentos eletrônicos de controle de tráfego nas rodovias federais sob jurisdição do Dnit.
O pregão foi subdividido em 24 lotes, totalizando o valor estimado em cerca de R$ 2,2 bilhões. Os contratos terão a vigência de 5 anos, conforme o item 16 do Anexo 1 do edital.
Em resumo, a representante alega que houve tratamento não isonômico por parte do pregoeiro no sentido de oferecer prazo adicional para a empresa Velsis Sistemas e Tecnologia Viária S/A encaminhar documentação durante a fase de análise das propostas, bem como por ter sido indevidamente desconsiderada do certame, apesar de ter apresentado a melhor proposta para o lote 23. 
A suposta irregularidade quanto ao tratamento não isonômico na condução do procedimento licitatório estaria materializada no fato de que várias licitantes teriam sido desclassificadas por não atenderem às exigências editalícias de envio de documentos no prazo de quatro horas após convocação do pregoeiro, especificamente nos lotes 4, 5, 18 e 20.
Segundo a representante, a seguinte sequência de atos indicaria o favorecimento à empresa Velsis e feriria o princípio da isonomia: 
às 11:13:03 horas do dia 3/7/2017, o pregoeiro solicitou à Velsis que, no prazo de 4 (quatro) horas, apresentasse declaração de garantia adicional, alertando-a de que a não apresentação dessa no prazo estipulado acarretaria a desclassificação da empresa;
às 14:59:54 horas do dia 3/7/2017 (3 horas, 46 minutos e 36 segundos após o início da contagem do tempo) , a Velsis encaminhou resposta à demanda acima pelo Comprasnet; 
a sessão foi então suspensa às 15:41:50 horas do dia 3/7/2017 e reaberta às 10:13:10 horas do dia 4/7/2017;
 ao reabrir a sessão, o pregoeiro identificou que, em vez de apresentar a garantia solicitada, a empresa Velsis se manifesta no sentido de que a garantida não deveria ser exigida. O pregoeiro, então, orienta-a de que tal manifestação deveria ser realizada na fase recursal e concede novo prazo de 4 (quatro) horas, com início às 13:09:50h, para que a empresa Velsis apresentasse o termo de garantia adicional, o que, segundo a representante, configuraria o ato não isonômico;
às 15:15:50 horas do dia 4/7/2017, a Velsis encaminha o termo de compromisso.
A representante alega ainda que a sua proposta seria financeiramente a mais vantajosa, considerando que, após diligência do Dnit, houve redução de R$ 3.869.000,00 no seu lance final, que passou de R$ 52.900.000,00 para R$ 49.031.000,00, ficando, então, R$ 3.548.515,19 abaixo da proposta da Velsis.
Por fim, a empresa Sitran traz como indício de irregularidade o fato de o pregoeiro, a despeito da diferença nos valores finais das duas propostas, não ter exigido, em sede de negociação, que o preço da Velsis fosse diminuído abaixo do valor ofertado por ela.
Em razão desses fatos, pede a concessão de cautelar para suspensão dos procedimentos relativos ao lote 23. No mérito, peticiona no sentido de que a licitante Velsis seja desclassificada e que ela seja reclassificada como a vencedora da fase de apresentação de propostas. 
Por meio do despacho de peça 21, determinei, antes de apreciar a medida cautelar proposta pela unidade técnica, a oitiva prévia do Dnit, para que se manifestasse sobre os seguintes pontos:
“27.2.1 quanto à ausência de justificativa para a concessão de prazo adicional à empresa Velsis para que apresentasse comprovação da garantia complementar de que trata o art. 48, § 2º da Lei 8.666/1992; 
27.2.2 quanto à ausência de justificativa para não ter sido promovidas novas tentativas de negociação no valor da proposta da primeira colocada (R$ 52.580.515,19) , já que a segunda havia ofertado preço final mais barato (R$ 49.031.497,47) , representando uma diferença de R$ 3.549.017,72; 
27.2.3 quanto à ausência de justificativa para realização da contratação no valor de R$ 52.580.515,19, quando outra proposta indicava possível razoabilidade de preço menor (R$ 49.031.497,47) ;”
Apenas a título de informação, registro a existência de outros processos em trâmite neste Tribunal acerca do Pregão Eletrônico 168/2016 (TCs Processo 012.906/2017-4, Processo 015.569/2016-0, Processo 020.659/2017-2, Processo 022.551/2017-4, Processo 025.171/2017-8, Processo 025.804/2017-0, Processo 023.457/2017-1, Processo 029.339/2017-0 e Processo 029.566/2017-7) .
Após analisar as manifestações do Dnit (peça 25) , foram apresentadas duas propostas divergentes pela SeinfraRodoviaAviação. 
Em suma, o auditor propõe conceder a cautelar para suspender o lote 23 e realizar a oitiva da autarquia (peça 39) , enquanto o titular da Secretaria propõe a improcedência da representação (peça 40) , conforme instruções transcritas na íntegra no Relatório que antecede este Voto. 
Corroboro, em essência, o entendimento consignado pelo titular da unidade instrutora, cujos fundamentos incorporo às minhas razões de decidir, naquilo que não contrariar o presente Voto.
II
Inicialmente, abordo a questão referente a possível tratamento não isonômico na condução do procedimento licitatório.
Do relatado no parágrafo 5 acima, sobressaem dois pontos de discussão: a) a exigência de garantia contratual adicional, ato do pregoeiro que gerou a controvérsia sob análise; e b) o rito adotado pelo pregoeiro quanto à forma e aos prazos para contestação, validação, recusa e reavaliação de solicitações entre os participantes do certame.
Embora a garantia adicional não tenha sido prevista expressamente no edital do Pregão 168/2016, o Dnit justificou que a sua exigência, durante a fase de análise dos preços vencedores, decorreu do elevado desconto obtido na disputa, o que poderia indicar a inexequibilidade das propostas. 
No decorrer do certame, foram consideradas inexequíveis, a princípio, as propostas dos lotes 01, 02, 03, 07, 08, 14, 15, 17, 18. 19, 20, 21, 23 e 24, contudo algumas empresas comprovaram a exequibilidade e outras se comprometeram, por meio de declaração solicitada pela autarquia, a apresentar a garantia adicional. 
A garantia adicional é prevista no art. 48, § 2º, da Lei 8.666/1993. É exigida para a assinatura do contrato dos licitantes classificados na forma do parágrafo 1º desse artigo, cujo valor global da proposta for inferior a 80% (oitenta por cento) do menor valor a que se referem ou a média aritmética dos valores das propostas superiores a 50% (cinquenta por cento) do valor orçado pela administração, ou o valor orçado pela administração (alíneas “a” e “b” do § 1º do inciso II do art. 48) . 
A exigência, na forma de diligência, nos termos do art. 43, § 3º, da Lei 8.666/1993, foi regular e buscou dar maior segurança à autarquia na fase de execução contratual. 
Quanto à forma e aos prazos adotados pelo pregoeiro que configurariam tratamento não isonômico, também não identifico irregularidade suficiente para macular o certame. 
Faço breve síntese dos principais pontos do pronunciamento do titular da SeinfraRodoviaAviação, que analisou detalhadamente os termos editalícios pertinentes, a dinâmica do pregão e as condutas adotadas pelo pregoeiro, não só em relação ao lote 23, mas também para outros lotes em disputa. 
No que concerne às condutas do pregoeiro referentes à inexequibilidade das propostas e à exigência de garantia contratual adicional, tema que gerou a presente contestação, são dispostos o cronograma das principais ocorrências e a troca de mensagens no chat do Comprasnet, ocorrida entre o pregoeiro e o licitante, referente ao lote 1, que se repetiu em termos análogos ao dos lotes 7, 8, 12, 13, 14, 17, 18, 19, 20, 21 e 24. 
Foi escolhido o lote 1 como paradigma pelo fato de o padrão das mensagens trocadas ser o mesmo para os demais lotes acima. Anoto, mais uma vez, que essas transcrições do chat do Comprasnet se encontram no Relatório que antecede este Voto. 
Desse exame, o titular da unidade instrutora, embora reconheça que não houve o cumprimento ipsis litteris quando da primeira convocação da Velsis para apresentar o termo de garantida adicional, conclui que, em comparação com os demais lotes, não houve tratamento diferenciado para o lote 23, não restando, portanto, caracterizado favorecimento à empresa. 
Destaca que essa exigência seria de apresentação de mero termo de compromisso e que a garantia contratual adicional, per se, deve ser adimplida para a assinatura do contrato, como dispõe o art. 48, § 2º, da Lei 8.666/1993. Por conseguinte, a materialização dessa exigência poderia ocorrer, em tese, até o momento da adjudicação.
Nesse contexto, anuo à análise no sentido de que a desclassificação da empresa Velsis, quando da primeira convocação, no dia 3/7/2017, seria medida de excessivo rigor, pois não houve a negativa em cumpri-la, mas, sim, o questionamento quanto à sua necessidade. 
Ademais, na segunda convocação, no dia seguinte, e empresa encaminhou o termo de compromisso conforme demandado, que tem o condão de ser, como dito, uma promessa de oferta da garantia em momento futuro, ou seja, quando da assinatura do contrato. 
Entendo que não tenha havido erro material por parte da licitante suficiente para sua desclassificação sumária e que a conduta do pregoeiro não comprometeu a lisura do certame.
A linha de modular as consequências oriundas de atos administrativos em licitações em atenção ao princípio do formalismo moderado, como a verificada acima, visa prestigiar a licitante que apresentou na fase de lances a melhor proposta. Nesse sentido, o ato do pregoeiro, nesse momento do certame, não deve ser considerado irregular.
III
A segunda questão diz respeito ao fato de a proposta final da representante ter restado inferior em mais de R$ 3,5 milhões quando comparada com a proposta da empresa Velsis, sendo, então, sua proposta a mais vantajosa e que, portanto, não deveria ter sido desconsiderada. Diante disso, caberia, no mínimo, ao pregoeiro negociar com a Velsis a redução aos mesmos patamares, o que não ocorreu. 
A desclassificação da Velsis, no dia 18/9/2017, ocorreu devido ao fato de a licitante não ter apresentado o percentual de Administração Local dentro do BDI e nem dentro da planilha de custos diretos. 
A empresa Velsis argumentou, no mesmo dia, que a jurisprudência do TCU seria consolidada no sentido de a Administração Local ser um custo direto e que sua proposta estava correta, o que não foi aceito pelo pregoeiro. 
Nessa oportunidade, o pregoeiro ponderou que a matéria poderia ser objeto de alguma controvérsia, mas que o melhor momento para rediscutir a questão seria em sede de recurso. 
No mesmo dia, a empresa Sitran foi convocada para apresentar sua documentação.  Em 25/9/2017, o pregoeiro determina que a representante adeque sua planilha de custos aos valores máximos estimados pelo Dnit. Com isso, sua proposta diminui em cerca de R$ 3,5 milhões.
Entretanto, o pregoeiro, de ofício, sem analisar o recurso da empresa Velsis, reclassificou-a no dia 3/10/2017. Como justificativa, argumentou que a Administração Pública pode rever seus atos a qualquer tempo, desde que reconheça que praticou o ato contrário às normas previstas, assegurando aos demais licitantes oportunidade de apresentar recurso.
Embora o ato de reclassificação da Velsis pelo pregoeiro possa ter causado certa confusão no andamento do lote 23, pois a questão poderia ter sido objeto de apreciação em sede recursal, momento mais apropriado, pois haveria a possibilidade da dialética entre as interessadas, esse estaria alicerçado no princípio da autotutela da Administração, não havendo ilegalidade nessa conduta.
No mérito, quanto à revisão da desclassificação da Velsis, por essa não cotar a rubrica Administração Local no BDI, o ato do pregoeiro realmente está em consonância com a jurisprudência deste Tribunal.
Cito o teor do paradigmático Acórdão 2622/2013-TCU-Plenário que orienta as unidades jurisdicionadas a "discriminar os custos de administração local, canteiro de obras e mobilização e desmobilização na planilha orçamentária de custos diretos, por serem passíveis de identificação, mensuração e discriminação, bem como sujeitos a controle, medição e pagamento individualizado por parte da Administração Pública”.
 Nesse cenário, os atos do pregoeiro foram regulares. Assim, ao reclassificar a empresa Velsis, os demais atos administrativos praticados a partir desse momento deixam de existir no mundo jurídico, não sendo, portanto, válidos, inclusive o novo valor da proposta da Sitran. 
No entanto, por evidente, estamos diante de uma situação inusitada, pois o pregoeiro teve conhecimento do preço final da empresa ora representante antes de reclassificar a empresa Velsis, o qual, em última análise, em termos financeiros, era inferior em cerca de 7%, quando comparada uma com a outra. 
Retornando, então, aos valores ofertados pelas licitantes, tem-se que, até a desclassificação da Velsis, a proposta conhecida da Sitran, de R$ 52.890.000,00, era aquela ofertada por ocasião da fase de lances, a qual seria superior à da Velsis, de R$ 52.580.515,79. 
O valor de cerca de R$ 3.5 milhões menor do que a proposta da Velsis não decorreu de ato espontâneo da Sitran na fase de lances ou mesmo de negociação posterior com o pregoeiro. A diminuição adveio de adequação da sua planilha de preços exigida pelo condutor do pregão.
Entendo que o preço da proposta ajustada da Sitran, embora não fosse válido como a melhor proposta, era parâmetro legítimo, embora não prevalecente, para fins de eventual negociação, uma vez que foi conseguido durante etapa, até então, regular do certame e não foi contestado pelo próprio Dnit. Nesse sentido, restava ao pregoeiro buscar negociar com a Velsis uma proposta mais vantajosa para a autarquia, o que não foi feito. 
A negociação de preço é sempre uma prática salutar embora de resultados imprevisíveis tendo em vista a situação fática de cada pregão. Por exemplo, em disputas muito acirradas, via de regra, os preços vão a patamares bastante baixos, o que dificulta as negociações.  No presente caso, os lances finais tanto da empresa Velsis quanto da Sitran, este antes do último ajuste, tiveram descontos de cerca de 57% em relação ao valor estimado da contratação, o que indicaria, em princípio, um bom resultado. 
Em conclusão, não obstante reconhecer que não há irregularidade a ser imputada ao pregoeiro até a fase de reclassificação da empresa Velsis, entendo que deve ser recomendado ao Dnit que analise a conveniência e oportunidade, considerando as ponderações acima e o estágio em que se encontra o pregão, de promover negociação do lance final ofertado pela empresa Velsis, caso a proposta dessa seja aceita e habilitada, após análise dos recursos pendentes.
IV
Quanto à cautelar solicitada, alinho-me à análise do titular da unidade técnica no sentido de não restar caracterizado o periculum in mora, uma vez que o Dnit suspendeu os atos administrativos decorrentes da disputa e que há, até mesmo, a existência de recursos, um deles impetrado pela ora representante, pendentes de apreciação.
A despeito de considerar que ainda há espaço para negociação no âmbito do lote 23, não restou configurado também o fumus boni iuris, nos termos das análises realizadas neste voto e na manifestação do titular da unidade instrutora, à qual anuí.
Ademais, o titular da SeinfraRodoviaAviação traz análise com base em informações constantes no TC Processo 029.566/2017-7, também de minha relatoria, sobre a existência de onze contratos emergenciais no Dnit com objetos semelhantes aos ora licitados.
Diante dessas informações, o Secretário faz um cálculo aproximado, com a ressalva de que não seria possível uma correlação direta entre os lotes dos contratos emergenciais e os lotes do Pregão Eletrônico 168/2016, de que aqueles teriam um valor mensal médio de cerca de R$ 23,5 milhões enquanto os destes estariam na casa dos R$ 16,8 milhões. Nesse contexto, estaria configurado o periculum in mora reverso.
Como ressalvado, as comparações acima são meramente indicativas de que a manutenção de contratos emergenciais seria mais onerosa dos que os eventuais contratos resultados do pregão. No entanto, registro que é praxe na área de contratações públicas o entendimento de que os contratos emergenciais são mais desvantajosos do que os licitados, pelo simples fato de não haver competição naqueles.
Diante desses argumentos, indefiro a cautelar pleiteada.
V
Por último, divirjo do titular da unidade técnica quanto ao encaminhamento de mérito deste processo no sentido de considerá-la parcialmente procedente, tendo em vista a não negociação do pregoeiro com a empresa Velsis, conforme relatei acima.
VI
Estando os autos conclusos, foi acostada nova peça pela representante (peça 41) , a qual acolho como memoriais, nos termos do art. 160, § 3º, do RI/TCU. 70. No geral, a Sitran Sinalização de Trânsito Industrial Ltda. repete os termos de sua petição inicial.
Entendo, no entanto, que o exame feito pelo titular da unidade instrutora e objeto também deste voto compreende, no essencial, as questões indicadas pela representante, sendo suficiente para formar a minha convicção sobre a matéria aqui discutida.
	Ante o exposto, voto por que este Tribunal adote a minuta de acórdão que ora submeto à deliberação deste Colegiado.
TCU, Sala das Sessões Ministro Luciano Brandão Alves de Souza, em 29 de maio de 2019.
Ministro BRUNO DANTAS 
Relator